臺灣臺中地方法院刑事判決
111年度金訴字第1157號
公  訴  人  臺灣臺中地方檢察署檢察官
被      告  吳明熹




上列被告因詐欺等案件，經檢察官提起公訴（111年度偵字第230
72號），被告於本院準備程序進行中就被訴事實為有罪之陳述，
經本院合議庭裁定由受命法官獨任進行簡式審判程序，判決如下
：
    主    文
吳明熹三人以上共同犯詐欺取財罪，處有期徒刑壹年陸月。未扣
案之犯罪所得新臺幣壹萬伍仟元沒收，於全部或一部不能沒收或
不宜執行沒收時，追徵其價額。
    犯罪事實
一、吳明熹於民國111年3月9日前某日起，加入真實姓名年籍不
    詳之「阿派」、陳堉琛(起訴書誤載為陳堉深，業據公訴檢
    察官當庭更正，其所涉詐欺等案件，由臺灣彰化地方法院11
    1年度原訴字14號審理中)及林佳瑋（其所涉詐欺等犯行，由
    本院111年金訴字1497號案件審理中）等三人以上所組成以
    實施詐術為手段，具有持續性、牟利性之有結構性詐欺集團
    犯罪組織（吳明熹所涉參與犯罪組織部分，由臺灣臺南地方
    法院111年度金訴字第438號案件審理中，且不在本件起訴範
    圍），擔任「收水」工作 ，即與「阿派」、陳堉琛、林佳
    瑋及本案詐欺集團其他成年成員共同意圖為自己不法之所有
    ，基於三人以上共同犯詐欺取財、隱匿詐欺所得之本質及去
    向之一般洗錢之犯意聯絡，由該詐欺集團之不詳成員於111
    年3月6日9時許，接續冒稱健保署、臺北市偵查隊小隊長、
    士林地檢署主任檢察官等身分去電陳哲民，謊稱陳哲民之健
    保卡遭人盜用、遭人冒名於銀行開戶、需交付財產供公證云
    云，致陳哲民陷於錯誤依指示臨櫃匯款新臺幣（下同）150
    萬元至林佳瑋之彰化商業銀行中港分行帳號000-0000000000
    0000號帳戶內，林佳瑋隨即於111年3月29日14時29分許至14
    時47分許間，接續將上開150萬元領出；而當天上午即從臺
    北市搭乘高鐵前來臺中市待命之吳明熹，隨即依陳堉琛之指
    示，於111年3月29日14時57分許，在臺中市○○區○○○街00號
    前，向林佳瑋收取上開150萬元贓款，吳明熹再隨即將該贓
    款攜帶至臺中市○○區○○路000號「風緻汽車旅館」302號房內
    交給「阿派」，吳明熹並當場領得1萬5000元報酬，以此迂
    迴層轉方式掩飾、隱匿詐欺犯罪所得之本質及去向。嗣陳哲
    民察覺有異，始知受騙，隨即報警查獲上情。
二、案經陳哲民訴由彰化縣政府警察局溪湖分局移由臺中市政府
    警察局霧峰分局報告臺灣臺中地方檢察署檢察官偵查起訴。
    理    由
一、本件被告所犯均係死刑、無期徒刑、最輕本刑為三年以上有
    期徒刑以外之罪，其於準備程序中就被訴事實為有罪之陳述
    ，經告知簡式審判程序之旨，並聽取公訴人及被告之意見後
    ，本院合議庭認為適宜裁定由受命法官獨任進行簡式審判程
    序。又簡式審判程序之證據調查，依刑事訴訟法第273條之2
    之規定，不受同法第159條第1項、第161條之2、第161條之3
    、第163條之1及第164條至第170條規定之限制。
二、上開犯罪事實，業據被告於警詢、偵訊、本院準備程序及審
    理時（見偵卷第33至40、170至171頁，本院卷第41、51頁）
    均坦承不諱，核與另案被告林佳瑋、證人即告訴人陳哲民於
    警詢時證述情節相符（見偵卷第55至65、79至83頁），並有
    前揭匯款單、合作金庫銀行存摺影本、彰化銀行交易明細、
    監視器翻拍照片在卷可稽（見偵卷第114、119、77、73至75
    、123至134頁），足認被告前揭任意性之自白與事實相符，
    堪以採信。本案事證明確，被告犯行堪以認定，應依法論科
    。
三、論罪科刑
（一）按洗錢防制法第2條規定：「本法所稱洗錢，指下列行為
      ：一意圖掩飾或隱匿特定犯罪所得來源，或使他人逃避刑
      事追訴，而移轉或變更特定犯罪所得。二掩飾或隱匿特定
      犯罪所得之本質、來源、去向、所在、所有權、處分權或
      其他權益者。三收受、持有或使用他人之特定犯罪所得。
      」是洗錢之定義，應就犯罪全部過程加以觀察，以行為人
      主觀上具有掩飾或隱匿其特定犯罪所得或變得之財產或財
      產上利益，與該特定犯罪之關聯性，使其來源形式上合法
      化，或使他人逃避刑事追訴、處罰之犯罪意思，客觀上有
      掩飾或隱匿特定犯罪所得之財物或財產上利益之具體作為
      者，即屬相當。查另案被告林佳瑋事先提供上開帳戶予本
      案詐欺集團掌控並供告訴人匯款，復由另案被告林佳瑋以
      臨櫃提領之方式領得贓款後交予被告，再由被告轉交予「
      阿派」，此迂迴提領、輾轉交付行為，已發生製造上述詐
      欺犯罪所得金流斷點，實質上使該犯罪所得嗣後之流向不
      明，達成掩飾、隱匿犯罪所得本質及去向之效果，核屬洗
      錢防制法第2條第2款之洗錢行為。
（二）核被告所為，係犯刑法第339條之4第1項第2款之三人以上
      共同犯詐欺取財罪、洗錢防制法第14條第1項之一般洗錢
      罪。
（三）又按共同實行犯罪行為之人，在合同意思範圍以內，各自
      分擔犯罪行為之一部，相互利用他人之行為，以達其犯罪
      之目的者，即應對於全部所發生之結果，共同負責，不問
      犯罪動機起於何人，亦不必每一階段犯行，均經參與；再
      關於犯意聯絡，不限於事前有所協議，其於行為當時，基
      於相互之認識，以共同犯罪之意思參與者，亦無礙於共同
      正犯之成立，且數共同正犯之間，原不以直接發生犯意聯
      絡者為限，即有間接之聯絡者，亦包括在內；而詐欺集團
      成員，以分工合作之方式，各自分擔犯罪行為之一部，相
      互利用他人之行為，以達詐欺取財之目的，即應負共同正
      犯責任，不必每一階段犯行均經參與，且犯意之聯絡，亦
      不以直接發生者為限，其有間接之聯絡者，亦屬之（最高
      法院28年上字第3110號判例、85年度台上字第6220號、97
      年度台上字第2946號判決意旨參照）。查本件犯罪之運作
      模式，係該詐欺集團成員對告訴人陳哲民詐欺後，使用事
      先所掌控之林佳瑋帳戶供告訴人匯款，復由另案被告林佳
      瑋臨櫃提領之方式領得贓款後交予依陳堉琛指示前來收款
      之被告，再由被告將贓款繳給「阿派」，是雖無證據證明
      被告係直接對告訴人詐欺之人，然被告於本案詐欺集團擔
      任轉交贓款之人，所為係整個詐欺集團犯罪計畫中不可或
      缺之重要環節，被告自應就其所參與犯行所生之全部犯罪
      結果共同負責。是以被告與「阿派」、另案被告陳堉琛、
      林佳瑋及所屬詐欺集團成員就本件犯行間，均具有犯意聯
      絡及行為分擔，應論以共同正犯。
（四）被告所犯三人以上共同犯詐欺取財罪及一般洗錢罪，為一
      行為觸犯數罪名之想像競合犯，應依刑法第55條規定，從
      一重之三人以上共同犯詐欺取財罪處斷。
（五）又想像競合犯之處斷刑，本質上係「刑之合併」。其所謂
      從一重處斷，乃將想像競合犯組成之評價上數罪，合併為
      科刑一罪，其所對應之刑罰，亦合併其評價上數罪之數法
      定刑，而為一個處斷刑。易言之，想像競合犯侵害數法益
      者皆成立犯罪，論罪時必須輕、重罪併舉論述，同時宣告
      所犯各罪名，包括各罪有無加重、減免其刑之情形，亦應
      說明論列，量刑時併衡酌輕罪部分量刑事由，評價始為充
      足，然後依刑法第55條前段規定「從一重處斷」，非謂對
      於其餘各罪可置而不論。因此，法院決定處斷刑時，雖以
      其中最重罪名之法定刑，做為裁量之準據，惟於裁量其輕
      重時，仍應將輕罪合併評價在內（最高法院108年度台上
      字第4405、4408號判決意旨）。按洗錢防制法第16條第2
      項規定：「犯前2條之罪，在偵查或審判中自白者，減輕
      其刑。」被告就上揭犯行於偵查、本院審理中均坦承不諱
      ，業如前述，其所犯一般洗錢罪部分，本應依前開規定減
      輕其刑，但因此部分已與三人以上共同犯詐欺取財罪成立
      想像競合犯，從一重之三人以上共同犯詐欺取財罪處斷，
      自無從再適用該條項規定減刑，惟依前開說明，本院仍將
      於後述量刑時予以考量，附此說明。
（六）爰審酌被告正值青壯，不思依循正途獲取穩定經濟收入，
      竟貪圖不法錢財，參與本案詐欺集團，所為危害社會治安
      ，亦有損社會大眾人際交往之信賴感，其價值觀念顯有偏
      差，並侵害被害人之財產法益，殊值非難；又考量其參與
      本案詐欺犯行所擔任之角色、參與情形及經手之詐欺金額
      等情，兼衡被告坦承犯行，並與告訴人達成調解(見本院
      卷第57至58頁)之犯後態度，及其學歷、職業、家庭經濟
      狀況（見本院卷第51頁），量處如主文所示之刑，以示懲
      儆。
四、沒收部分：
（一）按犯罪所得，屬於犯罪行為人者，沒收之，於全部或一部
      不能沒收或不宜執行沒收時，追徵其價額，刑法第38條之
      1第1項前段、第3項定有明文。又按「犯第14條之罪，其
      所移轉、變更、掩飾、隱匿、收受、取得、持有、使用之
      財物或財產上利益，沒收之」，洗錢防制法第18條第1項
      前段定有明文。此一規定係採義務沒收主義，只要合於法
      條規定，法院即應為相關沒收之諭知，然該洗錢行為之標
      的是否限於行為人所有者始得宣告沒收，法無明文，實務
      上一向認為倘法條並未規定「不問屬於犯罪行為人與否均
      沒收」時，自仍以屬於被告所有者為限，始應予沒收。
（二）經查，被告於警詢、偵訊及本院審理時供稱其犯罪所得為
      1萬5000元(見偵卷第39、171頁、本院卷第41頁)，核屬被
      告之犯罪所得，且未扣案，爰依刑法第38條之1第1項前段
      、第3項之規定諭知沒收，並於全部或一部不能沒收或不
      宜執行沒收時，追徵其價額。另查被告收取上開款項，均
      已轉交「阿派」，並非被告所有，亦非在其實際掌控中，
      則其對該款項並無所有權及事實上之處分權，自無從依上
      開洗錢防制法之規定宣告沒收。又倘被告事後尚有依調解
      筆錄內容償付告訴人全部或一部之情形，則於其實際償還
      金額之同一範圍內，既因該犯罪利得已遭剝奪、該財產利
      益已獲回復，而與已實際發還無異，檢察官日後就被告犯
      罪所得之沒收指揮執行時，自仍應將該業已償付部分扣除
      之，而無庸再執行該部分犯罪所得沒收，乃屬當然，對被
      告之權益亦無影響，尤無雙重執行或對被告重複剝奪犯罪
      所得而過苛之虞，附此敘明。　
據上論斷，應依刑事訴訟法第273條之1第1項、第299條第1項前
段，洗錢防制法第14條第1項、第16條第2項，刑法第11條前段、
第28條、第339條之4第1項第2款、第55條、第38條之1第1項前段
、第3項，刑法施行法第1條之1第1項，判決如主文。
本案經檢察官洪佳業提起公訴，檢察官陳永豐到庭執行職務。
中　　華　　民　　國　　111 　年　　8　　月　　23 　　日
                  刑事第七庭  法  官  林忠澤
以上正本證明與原本無異。
如不服本判決應於收受送達後20日內向本院提出上訴書狀，並應
敘述具體理由；其未敘述上訴之理由者，應於上訴期間屆滿後20
日內向本院補提理由書（均須按他造當事人之人數附繕本）「切
勿逕送上級法院」。
告訴人或被害人如不服判決，應備理由具狀向檢察官請求上訴，
上訴期間之計算，以檢察官收受判決正本之日起算。
　                      　　　書記官  許采婕
中　　華　　民　　國　　111 　年　　8 　　月　　23　　日
附錄本案所犯法條全文
中華民國刑法第339條之4第1項第2款
犯第 339 條詐欺罪而有下列情形之一者，處 1 年以上 7 年以
下有期徒刑，得併科 1 百萬元以下罰金：
二、三人以上共同犯之。
洗錢防制法第14條第1項
有第二條各款所列洗錢行為者，處 7 年以下有期徒刑，併科新
臺幣 5 百萬元以下罰金。